臺灣高等法院刑事判決　　　　　　95年度交上更(一)字第24號
上　訴　人　臺灣桃園地方法院檢察署檢察官
被　　　告　乙○○
上列上訴人因被告過失致死等案件，不服臺灣桃園地方法院92年
度交訴字第83號，中華民國92年11月20日第一審判決（起訴案號
：臺灣桃園地方法院檢察署92年度偵續一字第14號），提起上訴
，經判決後，由最高法院發回更審，本院判決如下：
    主  文
上訴駁回。
    理  由
一、公訴意旨略以：被告乙○○係設於桃園縣龜山鄉○○村○○
    街208號振穩交通有限公司司機，係以從事駕駛為業務之人
    。其於民國（下同）89年10月14日下午某時，駕駛車牌號碼
    ＮＧ—960號油罐車，沿同縣大園鄉○○○路往大園交流道
    方向前行，於同日下午2時許，行經中正東路382號前，本應
    注意汽車在雙向四車道行駛時，大型汽車除超越同一車道之
    前車或準備左轉外，不得在內側車道行駛，且行車速度在市
    區道路，時速不得超過40公里，而依當時之情形，又無不能
    注意之情事，竟疏於注意，於上開路段，貿然行駛於內側車
    道，且以超過速限40公里之時速超速行駛，適對向由被害人
    姜敏郎所駕駛之車牌號碼ＡＥ—3577號自用小客車操作失控
    ，先撞及路旁由案外人張詔俊（另由檢察官偵查）所停放之
    車牌號碼Ｒ3—4645號自小客車，復衝入被告所駕油罐車車
    前，被告見狀閃避不及，該自小客車車頭與油罐車左前輪發
    生碰撞，劇烈撞擊致油罐車之方向盤拉桿故障，油罐車因此
    失控滑向對向車道，撞及對向由被害人許成峰所駕駛之車牌
    號碼7Ｈ—765號電子花車，油罐車車頭並與車身脫勾，車身
    翻覆於路中央，致被害人姜敏郎因劇烈撞擊致頭部撞傷、腦
    挫傷出血死亡，被害人許成峰受有頭部外傷、胸部鈍傷、右
    手食指裂傷之傷害，因認被告涉有刑法第276條第2項之業務
    過失致人於死罪嫌及同法第284條第2項前段之業務過失傷害
    罪嫌云云。
二、本件公訴人認被告乙○○涉有前揭犯行，無非係以卷附被害
    人姜敏郎之相驗屍體證明書、勘驗筆錄、驗斷書、道路交通
    事故調查報告表、車禍現場照片等文書為據，及被告自承於
    意外發生前係行駛於該路段內側車道、車速超過40公里等情
    ，推論被告對本件車禍發生確有過失等語，為其主要論據。
    按犯罪事實應依證據認定之，無證據不得認定其犯罪事實，
    又不能證明被告犯罪者，應諭知無罪之判決，刑事訴訟法第
    154條第2項及同法第301條第1項分別定有明文。又按事實之
    認定，應憑證據，如未能發現相當證據，或證據不足以證明
    ，自不能以推測或擬制之方法，以為裁判基礎，最高法院著
    有40年台上字第86號判例可資參考。再按刑法上之過失犯，
    以行為人對於犯罪結果之發生按其情節應注意，並能注意，
    而不注意者，始克相當；若事出突然，依當時情形，不能注
    意時，縱有結果發生，仍不得令負過失責任，最高法院87年
    度台非字第337號判決意旨可供參照。
三、訊據被告乙○○固不否認其有於前揭時間駕車行經該處及發
    生車禍之事實，惟堅決否認其就該次車禍之發生有何過失，
    辯稱：當時是因為伊所行駛路段之右側車道上有很多車輛從
    加油站進出，故伊將車開到內側車道去，當時伊在注意前面
    的車況，並未注意到對向車道有車衝過來，該車速度很快，
    伊沒有過失等語。經查：
  (一)本案車禍係因被害人姜敏郎駕駛車牌號碼ＡＥ—3577號自小
    客車（即現場圖所標示之「甲車」，下同），沿桃園縣大園
    鄉○○○路往大園市區方向行駛，於同日下午2時許行經中
    正東路382號前時，突然操作失控而撞上停於同向車道路旁
    之車牌號碼Ｒ3—4645號自用小客車（該車所有人為案外人
    張詔俊，即現場圖所標示之「乙車」，下同）車尾左側，復
    斜衝入被告行駛之對向車道（往大園交流道方向）內，被告
    避煞不及，而與被害人姜敏郎所駕駛之甲車發生碰撞，甲車
    撞到被告所駕駛之車牌號碼ＮＧ—960號油罐車（即現場圖
    所標示之「丙車」，下同）車頭左前輪處，甲車因而反彈滑
    至對向車道（即其原本行駛之車道）路旁停住，丙車則因劇
    烈撞擊導致方向盤拉桿故障，失控滑向往大園市區方向之對
    向車道，與告訴人許成峰駕駛之車牌號碼7Ｈ—765號電子花
    車（即現場圖所表示之「丁車」，下同）車頭左側發生碰撞
    ，兩車復滑行至撞上路旁圍籬始停下，而丙車車身則於滑行
    過程中與車頭脫勾而橫向翻覆在道路中央乙節，業據被告於
    警詢、偵查中及審理中供述在卷，並分別經證人即告訴人許
    成峰於警詢、偵查中，及證人即目擊者徐金榜於警詢中證述
    綦詳，雖由被告所駕之丙車煞車痕呈左至右，再向左之弧形
    走向，以及被害人姜敏郎所駕甲車前保險桿與被告所駕丙車
    之車輪輪弧均掉落在對向內車道觀之，似乎可疑車禍當時被
    告所駕丙車已逾越雙黃分向線，因見被害人姜敏郎所駕甲車
    撞擊路旁張詔俊停置之乙車後，斜衝而至，始緊急右閃煞避
    ，欲轉入自己車道不及，而與甲車發生碰撞之可能性，然參
    酌現場照片20幀（見89年度相字第1651號卷第23至24頁、36
    至41頁）所示之現場車輛停放位置、各車車損情形、散落物
    散布處、丙車煞車痕起點等情，足徵證人許成峰、徐金榜及
    被告等人於警詢、偵查中所供述之車禍發生情節，核與事實
    相符，足堪採信，是本件車禍發生情形，應係被害人駕車突
    然失控衝入對向車道造成，而可排除係由被告駕車逾越雙黃
    分向線所引起，另甲車之保險桿及丙車之2片輪弧雖均掉落
    於對向內車道，然此係兩車相互碰撞後物品毀壞脫落之必然
    情形，且於撞擊當時無從預測該脫落物品會彈向何方，自不
    能以系爭物品均掉落於對向內車道而據此推論被告有駕車逾
    越雙黃分向線情事。另證人許成峰雖於原審審理中就所詢車
    禍發生經過等情節，證稱：這麼久了，忘記了，但當時在警
    詢中有說明過，警詢、偵查中所述都是實在的等語，及證人
    徐金榜於原審審理中證稱：伊未看到油罐車翻倒前的情形，
    伊只看到油罐車翻倒，在翻倒之際，車頭碰到電子花車，事
    情過了那麼久，伊只記得前開情形，在警詢中所言是實在的
    ，因伊是行駛在內側車道，而非外側車道，所以可看到被害
    人姜敏郎所駕駛之車輛先擦撞路邊車輛的情形等語在卷，審
    酌證人許成峰、徐金榜2人應係因案發距今已逾3年，記憶模
    糊，導致渠等無法在原審審理中重為說明所致，惟渠等既已
    於案發後相繼在警詢、偵查中就本案車禍發生過程詳加證述
    ，則證人許成峰、徐金榜在警詢、偵查中所言，自與事實較
    為相符。
  (二)觀諸警員李文仁所製作之「現場勘查初步報告書」之記載，
    可知乙車車身為土黃色、甲車車身為黑色，丙車車身為白色
    、紫色條紋，乙車車尾左側有凹陷，甲車車頭左、右兩側各
    有毀損，其右側毀損處有土黃色之轉移油漆痕，左側有白色
    之轉移油漆痕，丁車車頭右前側則有紫色之轉移油漆痕等語
    ，顯見甲車確有自後方撞擊乙車車尾左側之情事存在，由此
    足徵證人許成峰、徐金榜2人就此部分之證述情節，核與事
    實相符，足堪採信。
  (三)本案車禍發生路段係屬中間劃有雙黃線分向線之雙向四線道
    市區道路，行車速限40公里，事故發生當時為日間、天候晴
    、有自然光線、路面乾燥、無缺陷、視距良好，有道路交通
    事故調查報告表及現場照片可稽（見89年度相字第1651號卷
    第22至24頁）。而由警方繪製之現場圖及現場照片觀之，被
    告所駕駛之丙車煞車痕起點係始於其原本行駛之車道上，而
    終止於該車車尾處，被害人姜敏郎所駕駛之甲車則橫向停止
    在與前開煞車痕起點相近位置之對向車道（往大園市區○○
    ○路旁，甲車車頭凹陷，甲車、丙車兩車碰撞後產生之散落
    物，則自該煞車痕起點左側靠近雙黃線處（仍在被告行駛之
    車道上）開始分佈，甲車之前保險桿則掉落在對向車道（往
    大園市區方向）之內側車道靠近散落物處，由此顯見被告所
    駕駛之丙車與被害人姜敏郎所駕駛之甲車發生撞擊之地點應
    係在被告所行駛之車道上靠近雙黃線處。另被告於原審審理
    時陳稱案發時於該地點所留下者為刮地痕而非煞車痕，但查
    ，由卷附照片以觀，該地所遺留者為一列黑色弧形痕跡，且
    該黑色痕跡寬度相同且一致，又有固定紋路（輪胎車紋）可
    循，是此一黑色痕跡顯系因驟踩煞車導致輪胎與地面摩擦所
    產生之煞車痕，是被告於原審審理時將「煞車痕」稱之為「
    刮地痕」，顯有誤會，附此敘明。又現場照片顯示弧形走向
    痕跡乍看雖是1條，惟細看卻可分辨為1條較為粗寬，1條則
    為細痕，2條痕跡呈平行走向，則卷附現場圖繪製為2平行煞
    車痕，雖易引起誤會，但尚非出入甚大，此亦經證人即警員
    許朝惠於偵訊時陳稱：畫的過程難免有誤差，且現場圖是事
    後到現場所作，應以照片為主等語，查現場照片乃實際表現
    現場之情境，而現場圖則為人工事後所繪，且牽涉個人認知
    之差異或製圖功力之優劣，即可能有表現上之誤差，不若現
    場照片之能為真實之表見，是本件應以當日案發照片即現場
    顯示僅有1道丙車右側輪胎所遺留之煞車痕，堪以認定。另
    由甲車前保險桿、散落物之掉落處係分在雙黃線左右兩側之
    內側車道上之事實推知，甲車係先在前開撞擊點與丙車發生
    撞擊後，再橫向滑至往大園市區方向之對向車道（即其原本
    行駛之車道）路旁，車頭朝向道路內側，車尾撞上路旁圍籬
    始停止等情，亦可以認定。
  (四)此外，證人即警員許朝惠於案發當天下午5時許起，即在大
    園派出所分別對被告、證人許成峰、證人徐金榜、告訴人甲
    ○○及證人楊文清（乙車車主張詔俊之妻弟）製作談話筆錄
    ，自前開筆錄觀之，亦可得知被告、證人許成峰、證人徐金
    榜等人對於車禍發生經過之描述均相符，顯見渠等所供述之
    車禍發生經過，應屬真實，均足供採為認定本案事實之基礎
    ，而無告訴人甲○○於偵查中具狀所稱「被告與證人許成峰
    串證勾結」等情存在，亦乏證據顯示被告有何逾越雙黃線行
    駛之情事，併此敘明。
  (五)綜上所述，由現場所留之各項跡證，及審酌證人許成峰、徐
    金榜、被告等人之陳述推知，車禍應係被害人姜敏郎突因操
    作車輛失控，先撞擊同向車道上停放在路旁之乙車車尾左側
    後，斜衝入被告行駛之車道內，撞上被告駕駛之丙車車頭左
    側前輪處，再橫向滑至往大園市區方向之對向車道（即其原
    本行駛之車道）路旁，車頭朝向道路內側，車尾撞上路旁圍
    籬始停止，即堪認定，被害人姜敏郎所駕駛之甲車既係突然
    衝入被告所駕駛之丙車前方，被告對此一突發狀況，自無法
    預見，其亦無從採取任何有效的避煞措施，來避免該次車禍
    發生之餘地，揆諸首揭說明，被告即無任何「應注意能注意
    而不注意」之過失存在。至公訴意旨指稱：被告本應注意汽
    車在雙向四車道行駛時，大型汽車除超越同一車道之前車或
    準備左轉外，不得在內側車道行駛，且行車速度在市區道路
    時速不得超過40公里，而依當時之情形，又無不能注意之情
    事，竟疏於注意，貿然行駛於內側車道，且以超過40公里之
    時速超速行駛，認被告就本案車禍之發生顯有過失云云。惟
    查：被告駕駛油罐車行駛於內側車道，固有違反道路交通安
    全規則之處，然被告對於前開突發狀況，既屬不能注意而無
    法防免，則被告對本案車禍之發生，自無過失可言，業如前
    述，縱被告斯時駕車有超速行駛之情形，亦非造成本案車禍
    發生之原因，況被告所為之前揭違規事實與被害人是否因本
    案車禍死亡間，並無相當因果關係存在，自難以被告有違規
    行駛內側車道及超速之事實，遽認被告對本案車禍之發生有
    何過失，更有甚者，縱使被告當時車速低於40公里，甚或處
    於停止不動之狀態，亦無法避免當時被害人猝不及防駕車撞
    來，就此以觀，本件被告之超速行為與車禍之發生兩者間顯
    無因果關係之存在可言。再者，臺灣省桃園縣區車輛行車事
    故鑑定委員會鑑定意見認肇事原因為「姜敏郎駕駛自小客車
    自行操控失當駛出路外（乙○○駕駛油罐車行駛內側車道有
    違規定）」等語，及臺灣省車輛行車事故覆議鑑定委員會之
    鑑定意見認「姜敏郎駕駛自小客車，自行操控失當駛出路外
    撞擊路邊停車後失控衍生連環肇事，為肇事原因。楊文清、
    許成峰、乙○○均無肇事因素（惟乙○○駕駛油罐車，行駛
    內側車道與超速行駛，均有違規定）。」等語，均與前揭認
    定結果相符，此有臺灣省桃園縣區車輛行車事故鑑定委員會
    89府車鑑桃字第891414號鑑定意見書、臺灣省車輛行車事故
    覆議鑑定委員會90年1月29日府覆議字第892409號函各乙紙
    附卷可稽。此外，復查無其他積極之證據足以證明被告就本
    案車禍事故導致被害人姜敏郎死亡、證人許成峰受傷之結果
    ，有何過失犯行存在，原審以不能證明被告犯罪，而為被告
    無罪之諭知，經核並無不合，檢察官上訴意旨仍執被告駕駛
    笨重之油罐車違規行駛內側車道，且超速行駛等情，認被告
    違規行為與被害人之死亡間應有相當因果關係存在等陳詞指
    摘原判決不當，惟所指已據本判決理由指駁說明如前，復按
    車道分向係劃分路權之歸屬，路權相同之駕駛人肇事，依違
    規責任輕重自得輕易判定過失責任之原因關係，若在不同路
    權之情況下，因侵害路權而生之交通事故，則應先就侵害路
    權之先行條件為觀察，若侵害路權為事故發生之先行條件，
    此條件即為事故發生之原因時，侵害路權與事故之發生即有
    因果關係，從而路權一方之駕駛人，對事故之發生暨不能注
    意而無從防免，縱有違規行為，僅屬單純、偶然之因素，並
    非交通事故發生之原因至明。是就本件車禍事故，被告尚難
    謂有何過失責任，公訴人上訴為無理由，應予駁回。
據上論斷，應依刑事訴訟法第368條，判決如主文。
本案經檢察官田炳麟到庭執行職務。
中　　華　　民　　國　　96　　年　　1 　　月　　31　　日
　　　　　　　　　刑事第十庭    審判長法　官 劉景星
　　　　　　　　　　　　　　　　　    法　官 李春地
　　　　　　　 　 　　　　　　　　　　法　官 陳志洋
以上正本證明與原本無異。
檢察官如不服本判決，應於收受送達後十日內向本院提出上訴書
狀，其未敘述上訴之理由者並得於提起上訴後十日內向本院補提
理由書（均須按他造當事人之人數附繕本）。
                                      書記官 楊麗雪
中　　華　　民　　國　　96　　年　　2 　　月　　1 　　日
